【裁判字號】    99,訴,72
【裁判日期】    990902
【裁判案由】    侵權行為損害賠償
【裁判全文】
臺灣高雄地方法院民事判決                99年度訴字第72號
原      告  乙○○
            丁○○
            丙○○
            戊○○
前列四人共同
訴訟代理人  洪天慶律師
被      告  甲○○
上列當事人間因傷害致死案件，經原告提起刑事附帶民事訴訟，
請求侵權行為損害賠償（98年度附民字第465 號），由本院刑事
庭裁定移送前來並為訴之追加，經本院於民國99年8 月19日言詞
辯論終結，判決如下：
    主      文
被告應給付原告乙○○新臺幣貳佰捌拾壹萬陸仟參佰玖拾參元，
及自民國九十八年九月二十五日起至清償日止，按週年利率百分
之五計算之利息。
被告應分別給付原告丁○○、丙○○、戊○○各新臺幣陸拾伍萬
元，及均自民國九十八年九月二十五日起至清償日止，按週年利
率百分之五計算之利息。
原告其餘之訴駁回。
訴訟費用新臺幣肆萬伍仟壹佰伍拾肆元，由被告負擔四分之三，
餘由原告連帶負擔。
    事實及理由
壹、程序事項：
一、本件被告經合法通知，未於言詞辯論期日到場，核無民事訴
    訟法第386 條各款所列情形，爰依原告聲請，由其一造辯論
    而為判決。
二、按刑事法院依刑事訴訟法第504 條第1 項以裁定將附帶民事
    訴訟移送同院民事庭，依同條第2 項規定，固應免納裁判費
    。然所應免納裁判費之範圍，以移送前之附帶民事訴訟為限
    ，一經移送同院民事庭，即應適用民事訴訟法之規定。如原
    告於移送民事庭後，為訴之變更、追加或擴張應受判決事項
    之聲明，超過移送前所請求之範圍者，就超過移送前所請求
    之範圍部分，仍有繳納裁判費之義務。有最高法院76年台上
    字第781 號判例意旨可參。又因犯罪而受損害之人，於刑事
    訴訟程序固得附帶提起民事訴訟，對於被告請求回復其損害
    ，但其請求回復之損害，以被訴犯罪事實所生之損害為限，
    否則縱令得依其他事由，提起民事訴訟，亦不得於刑事訴訟
    程序附帶為此請求。此項限制，於該附帶民事訴訟經刑事法
    院依刑事訴訟法第504 條第1 項規定以裁定移送同院民事庭
    後，亦有其適用。就本件而言，本院刑事庭係以被告犯傷害
    罪，判處有期徒刑5 月並得易科罰金。是該刑事庭以裁定移
    送本院民事庭所據之犯罪事實應以傷害罪所涵攝之事實為限
    ，如逾越傷害罪所涉事實範圍，即應補繳裁判費。是原告所
    請，除與傷害罪有關之醫療費用新臺幣（下同）959,473 元
    無庸繳納裁判費外，其餘請求均需繳納裁判費。本院於民國
    99年7 月2 日命原告應補繳裁判費45,154元，經原告提起訴
    訟救助，並經本院於99年7 月20日以99年度救字第6 號裁定
    准予訴訟救助而免納裁判費，是原告就此部分得暫時免繳裁
    判費，合先敘明。
貳、實體事項：
一、原告起訴主張：被告與訴外人韓光輝原係朋友關係，二人於
    民國96年11月16日下午4 時至7 時30分止，在高雄市楠梓區
    楠梓西巷4 號小廣場內與友人共同飲酒，期間被告因韓光輝
    未帶泡麵到場，二人因此發生口角，被告先以手推韓光輝倒
    地，致韓光輝頭部撞及訴外人林信宏停放該處之自小客車左
    後方板金處及輪胎，待韓光輝起身後，被告再次出手推擊，
    致韓光輝頭部又撞擊旁邊樹幹及地上石頭，並因此受有頭部
    外傷、顱內出血之傷害，經送往高雄市健仁醫院急救，延至
    97年4 月2 日上午11時11分許，仍因頭部外傷、顱內出血，
    導致缺氧性腦病變而長期臥病，引發多重器官衰竭等併發症
    不治死亡。韓光輝既因被告傷害行為而死亡，被告自應負侵
    權行為損害賠償責任。今原告乙○○為韓光輝之配偶，於韓
    光輝受傷後業已支付醫療費新臺幣（下同）959,473 元，並
    因韓光輝死亡而受有扶養費損失1,056,920 元，且精神上痛
    苦不堪，自得請求精神慰撫金1,000,000 元；而原告丁○○
    、丙○○及戊○○分別為韓光輝之子女，亦因此一事故精神
    上受有莫大痛苦，均得分別請求精神慰撫金800,000 元。為
    此爰依民法第184 條第1 項、第192 條第1 、2 項及第194
    條之規定，求為判令：（一）被告應給付原告乙○○3,016,
    393 元及自訴之追加狀繕本送達之翌日即99年8 月10日起至
    清償日止，按週年利率5 ％計算之利息；（二）被告應分別
    給付原告丁○○、丙○○、戊○○各800,000 元，及均自訴
    之追加狀繕本送達翌日即99年8 月10日起至清償日止，按週
    年利率5 ％計算之利息。
二、被告未於最後言詞辯論期日到場陳述意見，惟其於本院準備
    程序審理時曾稱：伊並未推倒訴外人韓光輝，韓光輝所受傷
    害及死亡結果均與伊無關，伊並無賠償之義務，爰聲明求為
    判決原告之訴駁回。
三、兩造不爭執事項：
（一）被告於96年11月16日下午4 時至7 時30分許止，於高雄市
      楠梓區楠梓西巷4 號前小廣場內與訴外人韓光輝及其他友
      人共同飲酒，於當日下午7 時至7 時30分許之間，被告與
      韓光輝曾因故發生口角。
（二）韓光輝於96年11月16日下午8 時許，於返家途中在高雄市
      楠梓區楠梓西巷21弄7 號前摔倒，經送往高雄市健仁醫院
      急救，後於97年4 月2 日上午11時11分許因缺氧性腦病變
      而長期臥病，引發多器官衰竭等併發症不治死亡，有健仁
      醫院診斷證明書為證【見本院98年度附民字第465 號卷（
      下稱附民卷）第4 頁】。
（三）被告因上開事故，經本院刑事庭以98年度訴字第321 號刑
      事案件認被告犯傷害罪，處有期徒刑5 月，如易科罰金以
      1,000 元折算1 日。原告乙○○不服，聲請檢察官提出上
      訴，嗣經臺灣高等法院高雄分院（下稱高雄高分院）以98
      年度上訴字第1888號刑事案件認被告係犯傷害致人於死罪
      ，處有期徒刑7 年6 月，被告不服已向最高法院提出上訴
      審理中。
（四）原告乙○○為韓光輝之配偶，原告丁○○、丙○○及戊○○為韓光輝之子女，有戶籍謄本為證（見附民卷第5 、8
      至10頁）。
（五）原告乙○○因韓光輝受傷住院期間，共支付醫療費959,47
      3 元（含自付額4,769 元及健保給付954,704 元），有健
      仁醫院醫療費用收據2 張為證（見附民卷第11至12頁）。
（六）原告乙○○因韓光輝死亡，受有扶養費損失1,056,920 元
      。
四、兩造爭執事項：
（一）被告有無傷害訴外人韓光輝之行為？如有，該行為與韓光
      輝之死亡有無因果關係？
（二）若被告就韓光輝之死亡應負侵權責任，則原告各項請求之
      數額應以若干為適當？
五、本院判斷：
（一）就被告有無傷害訴外人韓光輝之行為？如有，該行為與韓
      光輝之死亡有無因果關係之部分：
 （1）按因故意或過失，不法侵害他人之權利者，負損害賠償責
      任。故意以背於善良風俗之方法，加損害於他人者亦同。
      違反保護他人之法律，致生損害於他人者，負賠償責任。
      但能證明其行為無過失者，不在此限。民法第184 條定有
      明文。
 （2）經查，被告固承認與韓光輝於上開時、地喝酒聊天，然伊
      並未推倒韓光輝，韓光輝所受傷害及死亡結果均與伊無關
      云云。然查，被告與韓光輝於上開時、地，與訴外人黃振
      庭、黃麗文、薛陳美靜喝酒聊天，期間被告要求韓光輝返
      家拿取泡麵至小廣場，惟韓光輝返家後並未攜帶泡麵至小
      廣場，被告因此與韓光輝發生口角，被告竟徒手推倒韓光
      輝致其頭部撞及地上石頭、車子板金，被害人因而受有右
      後頭部外傷等情，已據證人林信宏於本院刑事庭審理時證
      稱：「我與被告係隔壁鄰居，96年11月16日下午4 時多，
      我下班返家準備洗澡時，聽見外面有吵鬧聲，便從窗戶向
      外觀看，看見被告、被害人（即韓光輝）、黃振庭在我住
      處前之小廣場喝酒聊天，聽見被告要被害人返家帶3 碗統
      一泡麵來小廣場，並看見被害人騎腳踏車返家，嗣同日晚
      上7 時15分許，其外出買麵時，看見薛陳美靜及黃麗文也
      在小廣場，此時被害人臉上已經有紅色胭脂水粉，聽見被
      告因被害人未攜帶3 碗統一泡麵來小廣場而發生口角，並
      看見被告徒手推被害人，被害人因此倒地右腦撞到地上石
      頭，被害人用手硬撐起身，但因站不穩又倒地，後背撞到
      停靠在旁車輛左後車門與輪胎間之板金，之後其就去買麵
      ，買麵返家時，看見被害人還是躺在原地；同日晚上7 時
      30分許，其出門倒垃圾，看見被害人還是躺在原地；同日
      晚上7 時45分許，其在房間窗戶抽菸，自窗戶往外看就沒
      看到被害人。」等語明確（見刑事一審卷二第51至60頁）
      。又韓光輝經救護車送至健仁醫院診療時，其受有頭部外
      傷，併腦出血等傷害，經醫院為開顱取出血塊手術後，意
      識仍昏迷等，且韓光輝右腦頭部受有外傷之情，復有健仁
      醫院診斷證明書3 紙及高雄地方法院檢察署（下稱高雄地
      檢署）檢驗報告表在卷可參（見警卷第15至16頁；相驗卷
      第9 頁、第40頁），是韓光輝係因被告傷害之舉，致頭部
      外傷，併腦出血昏迷，堪以認定。
 （3）再者，韓光輝之屍體經法務部法醫研究所法醫師解剖並鑑
      定其死因，發現韓光輝之外傷證據為：「1.右上肢肘後部
      有陳舊性擦挫傷。2.右後頭部有陳舊性疤痕（3.5 乘1.5
      公分）。3.依96年11月16日健仁醫院急診外科病歷記載：
      右後頭部及右上肢肘後部有擦傷」。韓光輝死亡經過研判
      ：「由以上死者死亡經過及檢驗判明：1.解剖結果死者身
      上除右手肘後部有陳舊性擦挫傷，右後頭部有陳舊性疤痕
      ，附近右顳頂部有手術痕併顱骨摘除外，其他無明顯外傷
      。據健仁醫院病歷記載，96年11月16日腦部電腦斷層顯示
      ，右顳頂葉有腦挫傷性出血併中線偏移。而解剖時發現，
      除右側顱骨疑因手術摘除缺損外，其他顱骨無骨折，大腦
      表面出血幾已全部吸收不見，僅部份腦組織呈黃色（為陳
      舊出血遺跡），腦部切片鏡檢發現陳舊性出血和缺血缺氧
      性傷害的證據，以上可符合因頭部外傷而顱內出血，導致
      中樞神經衰竭之表現。…2.死者另有肺水腫和支氣管肺炎
      等表現，研判死亡原因為缺氧性腦病變而長期臥床，引起
      多重器官衰竭等併發症而死亡。…3.毒物化學檢查結果，
      血液和尿液含少量酒精，研判係死後腐敗發酵所致。…4.
      依據以上死亡經過及解剖、檢驗結果，死者於發生事故前
      有喝酒，死因為頭部外傷、顱內出血，導致缺氧性腦病變
      ，而長期臥床，引起多器官衰竭等併發症死亡。糖尿病為
      加重死亡因素」，鑑定結果認：「韓光輝，於發生事故前
      有喝酒，死亡原因為頭部外傷、顱內出血，導致缺氧性腦
      病變而長期臥床，引起多器官衰竭等併發症死亡。糖尿病
      為加重死亡因素。死亡方式有待司法調查完成後決定。」
      等情，分別有法務部法醫研究所（97）醫剖字第09711005
      92號解剖報告書及該所（97）醫鑑字第0971100592號鑑定
      報告書各1 份在卷可證（見相驗卷第202 至211 頁）。而
      上開鑑定報告所認頭部外傷致顱內出血，係因右後頭部撞
      擊所致，經核與證人林信宏於本院刑事庭所證述：「看見
      被告徒手推被害人，被害人因此倒地右側大腦撞到地上石
      頭」（見刑事一審卷一第52、55、58頁）等情相符，而韓
      光輝於96年11月16日至健仁醫院救治時既僅有右後頭部外
      傷一處，頭部並無其他明顯外傷，故被告推倒韓光輝致其
      右後頭部外傷併顱內出血，且韓光輝之死亡與被告前揭傷
      害行為有相當因果關係，至為灼然。據上論證，韓光輝係
      因上開傷害而不治死亡，足堪認定。
 （4）雖本院刑事庭以韓光輝遭被告推倒撞擊石頭倒地後，曾起
      身騎腳踏車返家，於同日下午8 時許行至高雄市楠梓區楠
      梓西巷21弄10號前時不支倒地，經證人李清文發現報警送
      醫急救等情，已據李清文證述在卷（見刑事一審卷二第11
      4 至117 頁），並有高雄市119 案件紀錄表在卷可稽（見
      相驗卷第65頁）。及韓光輝於同日下午8 時26分許送醫到
      院後，理學評估為意識清醒，先進行初步診斷及治療，至
      晚上10時55分被害人意識改變，經腦部電腦斷層檢查有顱
      內出血等情，有健仁醫院98年7 月29日健仁字第09800002
      67號函附卷可參（見刑事一審卷二第99-1頁）等情，因認
      被告行為並非造成韓光輝致死之原因。然韓光輝致死原因
      究係因被告推倒撞擊地面石頭致顱內出血，抑或係騎腳踏
      車摔倒所致？觀諸健仁醫院函覆本院刑事庭稱：「因不知
      現場狀況，故無法判定」（見刑事一審卷二第99-1頁）；
      而法醫研究所上開鑑定報告並表示：「至於（顱內出血）
      先行原因是否為他人所推倒或自行跌倒，無法單從解剖上
      之發現加以判斷。死亡方式有待司法調查完成後決定」（
      見相驗卷第211 頁）。惟經本院審酌韓光輝於96年11月16
      日至健仁醫院救治時僅有右後頭部外傷一處，頭部並無其
      他明顯外傷，而該右後頭部外傷致顱內出血，與證人林信
      宏於本院刑事庭之證述：「看見被告徒手推被害人（即韓
      光輝），被害人因此倒地右側大腦撞到地上之石頭」等情
      相符，足證韓光輝之死亡與被告前揭傷害行為有相當因果
      關係，前已論述甚明，是尚難以健仁醫院上開函文及法醫
      研究鑑定報告上開所載內容，而為有利於被告之認定。綜
      上所述，被告確有傷害韓光輝之行為，且該行為與韓光輝
      之死亡結果有因果關係存在。
（二）若被告就韓光輝之死亡應負侵權責任，則原告各項請求之
      數額應以若干為適當之部分：
 （1）按不法侵害他人致死者，對於支出醫療及增加生活上需要
      之費用或殯葬費之人，亦應負損害賠償責任。被害人對於
      第三人負有法定扶養義務者，加害人對於該第三人亦應負
      損害賠償責任。又不法侵害他人致死者，被害人之父、母
      、子、女及配偶，雖非財產上之損害，亦得請求賠償相當
      之金額。民法第192 條第1 、2 項、第194 條分別定有明
      文。本件原告分別為訴外人韓光輝之配偶及子女，有戶籍
      謄本在卷可稽；而本件被告既有傷害韓光輝之行為，且該
      行為與韓光輝之死亡結果有因果關係存在，則原告依前開
      規定請求被告賠償其所受之損害，即屬有據。茲就原告請
      求之項目及金額，是否准許，分別論述如下：
 （2）就醫療費用部分：
    1.按全民健康保險法第1 條後段固規定，就該法未規定之事
      項應適用保險法相關規定。惟全民健康保險性質上係屬健
      康、傷害保險，除有全民健康保險法第82條規定之情形外
      ，依保險法第130 條、第135 條準用同法第103 條之規定
      ，全民健康保險之保險人不得代位行使被保險人因保險事
      故所生對於第三人之請求權，要無保險法第53條規定適用
      之餘地。是全民健康保險之被保險人，非因汽車交通事故
      受傷害，受領全民健康保險提供之醫療給付，其因侵權行
      為所生之損害賠償請求權並不因而喪失。
    2.經查，原告乙○○為韓光輝支出之醫療費用計959,473 元
      （內含自付額4,769 元及健仁醫院向健保局請領之959,47
      3 元），有96年11月16日至97年4 月1 日健仁醫院醫療費
      用收據影本4 紙為憑（見附民卷第11至12頁），被告於本
      院98年12月28日準備程序中，就醫療費用之金額並不爭執
      （見本院卷第16頁），依前開規定，原告乙○○請求醫療
      費用於959,473元範圍內為有理由，應予准許。
 （3）就扶養費部分：
    1.按負扶養義務者有數人時，應依左列順序定其履行義務之
      人：一、直系血親卑親屬。又按，受扶養權利者有數人，
      而負扶養義務者之經濟能力，不足扶養其全體時，依左列
      順序定其受扶養之人：一、直系血親尊親屬。另按，夫妻
      互負扶養之義務，其負扶養義務之順序與直系血親卑親屬
      同，其受扶養權利之順序與直系血親尊親屬同。民法第11
      15條第1 項第1 款、第1116條第1 項第1 款及第1116條之
      1 分別定有明文。
    2.本件原告乙○○主張伊為42年6 月24日生，現年56歲，無
      謀生能力亦無恆產以維持生活，平常仰靠韓光輝從事水電
      之工作收入維生；而韓光輝為38年10月10日生，算至97年
      4 月2 日死亡日為58歲，依94年度台閩地區男性平均餘命
      表計之，尚有22年之餘命，如以96年度高雄市平均每人全
      年經常性支出289,963 元及依年別單利5 ％複式霍夫曼係
      數表計算扣除中間利息，而由原告丁○○、丙○○、戊○○與韓光輝分擔後，韓光輝應負擔之扶養費用為1,056,92
      0 元（計算式：289,963 元×14.00000000 ×1/4 ＝1,05
      6, 920元），應由被告負賠償責任，並有原告乙○○97年
      度各類所得及財產歸屬資料清單、94年度台閩地區男性平
      均餘命表、年別單利5 ％複式霍夫曼係數表影本各1 份、
      高雄市96年度家庭收支調查報告之平均每人全年經常性支
      出附表影本3 紙等件為憑（見附民卷第13至20頁）。被告
      於本院98年12月28日準備程序中就此部分金額不爭執，則
      原告乙○○請求被告應賠償扶養費1,056,920 元之主張為
      可採。
 （4）就精神慰撫金部分：
    1.訴外人韓光輝係因被告之行為而受傷並致死，已如前述，
      而原告等人均為韓光輝之配偶及子女，依前開規定，原告
      自有基於渠等與韓光輝之身分關係，而受有精神上之痛苦
      ，是原告主張渠等因此而有非財產上損害，應有理由。按
      精神慰撫金之酌定，除原告所受之傷害程度外，尚應審酌
      兩造之身份地位、學識經歷、財產狀況及原告痛苦程度等
      節以定之。
    2.經查，原告乙○○不識字、現無工作；原告丁○○、戊○○、丙○○均為國中畢業，現為勞力工作者，除原告丁○○名下有1994年出廠之TOYOTA汽車一部外，名下均無財產
      ，原告等人並經本院以99年度救字第6 號准予訴訟救助在
      案；被告現亦無工作，每月僅領4,000 元之殘障補助維生
      ，名下有房屋1 棟、土地2 筆，除據兩造分別陳明在卷外
      ，並有稅務電子閘門財產所得調件明細表存卷可查。再斟
      酌訴外人韓光輝為原告等人之一家之主、經濟之主要來源
      ，卻遭被告之行為而受傷致死，對原告等人日常生活之影
      響不輕等情狀，本院認原告乙○○請求精神慰撫金之數額
      以800,000 元、原告丁○○、丙○○、戊○○分別請求精
      神慰撫金各650,000 元為適當，逾此數額之請求，即難准
      許。
 （5）綜上，原告乙○○得請求被告賠償醫療費959,473 元、扶
      養費用1,056,920 元，及精神慰撫金800,000 元，合計為
      2,816,393 元；原告丁○○、丙○○、戊○○各得請求被
      告賠償精神慰撫金650,000元。
六、綜上所述，原告依侵權行為法律關係，請求被告分別給付原
    告乙○○2,816,393 元、原告丁○○、丙○○、戊○○各65
    0,000 元，及各自訴之追加狀繕本送達翌日即99年8 月10日
    起至清償日止，按週年利率5 ％計算之利息，為有理由，應
    予准許；逾此範圍之請求，為無理由，應予駁回。
七、本件事證已臻明確，兩造其餘攻擊防禦方法或舉證，經審酌
    後，認與判決結果不生影響，爰不逐一論列，併此敘明。
八、據上論結，原告之訴為一部有理由，一部無理由，爰依民事
    訴訟法第79條，判決如主文。
中    華    民    國    99    年    9     月     2    日
                  民事第一庭  審判長法  官  黃國川
                                    法  官  張茹棻
                                    法  官  林岳葳
正本係照原本作成。
如不服本判決，應於送達後20日內，向本院提出上訴狀並表明上
訴理由，如於本判決宣示後送達前提起上訴者，應於判決送達後
10日內補提上訴理由書（須附繕本）。
中    華    民    國    99    年    9     月     2    日
                                    書記官  簡文清

司法院資訊處製作；財團法人民間司法改革基金會備份。
